---
title: "Aplicación de Naive Bayes al Rendimiento Estudiantil (FCI)"
author: "Jose Ramiro Garcia May"
date: "2026-09-02"
output: html_document
---

## 1. Introducción

En esta actividad aplicaremos el clasificador probabilístico **Naive Bayes** utilizando lenguaje R para predecir el rendimiento académico de los estudiantes de la FCI (`Rendimiento`) en función de variables independientes como su tiempo de estudio, asistencia, participación en clase y situación económica.

## 2. Creación del Dataset de Estudiantes

Dado que la actividad solicita un conjunto de datos tabulado de entre 20 y 50 estudiantes basado en los criterios definidos, generaremos en R un dataframe con 30 registros que respeten las categorías establecidas para cada atributo.

```{r setup, message=FALSE, warning=FALSE}
library(e1071)
library(caret)

# Fijar semilla para reproducibilidad
set.seed(42)

# Crear datos simulados de 30 estudiantes basados en la estructura solicitada
n <- 30
tiempo_estudio <- sample(c("Alto", "Medio", "Bajo"), n, replace = TRUE, prob = c(0.4, 0.4, 0.2))
asistencia <- sample(c("Alta", "Media", "Baja"), n, replace = TRUE, prob = c(0.5, 0.3, 0.2))
participacion <- sample(c("Alta", "Media", "Baja"), n, replace = TRUE, prob = c(0.3, 0.5, 0.2))
situacion_econ <- sample(c("Buena", "Mala"), n, replace = TRUE, prob = c(0.7, 0.3))

# Lógica condicional simulada para el rendimiento académico
rendimiento <- character(n)
for(i in 1:n) {
  if(tiempo_estudio[i] == "Alto" && asistencia[i] == "Alta") {
    rendimiento[i] <- sample(c("Excelente", "Bueno"), 1, prob = c(0.7, 0.3))
  } else if(tiempo_estudio[i] == "Bajo" || asistencia[i] == "Baja") {
    rendimiento[i] <- sample(c("Regular", "Deficiente"), 1, prob = c(0.4, 0.6))
  } else {
    rendimiento[i] <- sample(c("Bueno", "Regular"), 1, prob = c(0.5, 0.5))
  }
}

# Construir dataframe y convertir a factores (obligatorio para Naive Bayes categórico)
estudiantes_df <- data.frame(
  TiempoEstudio = as.factor(tiempo_estudio),
  Asistencia = as.factor(asistencia),
  Participacion = as.factor(participacion),
  SituacionEcon = as.factor(situacion_econ),
  Rendimiento = as.factor(rendimiento)
)

print("Primeras filas del dataset de estudiantes:")
head(estudiantes_df)
```

## 3. División de Datos (80% Entrenamiento y 20% Prueba)

Separamos nuestros datos en dos conjuntos: el 80% servirá para entrenar el modelo probabilístico de Naive Bayes y el 20% restante para evaluar su precisión con datos nuevos.

```{r particion}
# Crear partición 80% entrenamiento
train_index <- createDataPartition(estudiantes_df$Rendimiento, p = 0.8, list = FALSE)

train_data <- estudiantes_df[train_index, ]
test_data <- estudiantes_df[-train_index, ]

cat("Tamaño del conjunto de entrenamiento:", nrow(train_data), "registros\n")
cat("Tamaño del conjunto de prueba:", nrow(test_data), "registros\n")
```

## 4. Entrenamiento del Modelo Naive Bayes

Utilizamos la función `naiveBayes` del paquete `e1071` para calcular las probabilidades condicionales de cada clase objetivo en función de los atributos.

```{r entrenamiento}
# Entrenar el modelo
modelo_nb_fci <- naiveBayes(Rendimiento ~ ., data = train_data)
print(modelo_nb_fci)
```

## 5. Predicción y Matriz de Confusión

Evaluamos el modelo utilizando el conjunto de prueba (20%) y generamos la matriz de confusión para contrastar las predicciones frente a los valores reales.

```{r evaluacion}
# Realizar predicciones
predicciones <- predict(modelo_nb_fci, test_data)

# Crear matriz de confusión usando caret
matriz_conf <- confusionMatrix(predicciones, test_data$Rendimiento)

print("--- MATRIZ DE CONFUSIÓN Y MÉTRICAS ---")
print(matriz_conf)
```