---
title: "Aplicación de Naive Bayes al Dataset Iris"
author: "JOSE RAMIRO GARCIA MAY"
date: "2026-09-02"
output: html_document
---

## 1. Introducción a Naive Bayes

El clasificador **Naive Bayes** es un algoritmo de aprendizaje automático probabilístico basado en el Teorema de Bayes. Se utiliza principalmente para tareas de clasificación. 

La característica principal de este modelo (y por lo que recibe el nombre de "Naive" o "Ingenuo") es que **asume independencia condicional entre las variables predictoras** dada la clase. Esto significa que el algoritmo supone que la presencia o el valor de una característica particular (por ejemplo, el largo del sépalo) no tiene absolutamente ninguna relación con la presencia o el valor de otra característica (como el ancho del pétalo), lo cual rara vez ocurre en la vida real, pero computacionalmente funciona de manera excelente.

A continuación, implementaremos este algoritmo utilizando el conjunto de datos `iris`.

## 2. Preparación del Entorno y los Datos

Primero, cargamos las librerías necesarias y el dataset Iris, el cual ya viene integrado en R.

```{r setup, message=FALSE, warning=FALSE}
# Cargar paquetes
cat("\nIniciando Naive Bayes para Iris simple...\n")
cat("\nCargando paquetes...\n")
library(e1071)    # Contiene la función naiveBayes
library(caret)    # Para evaluación del modelo
library(ggplot2)  # Para visualización

# Cargar el dataset Iris (viene incluido en R)
data(iris)
cat("\nEstructura del dataset Iris:\n")
str(iris)
```

## 3. División de los Datos

Para poder evaluar si nuestro modelo aprende correctamente, dividimos los datos en dos partes: un 70% para entrenar el modelo y un 30% para ponerlo a prueba.

```{r particion}
# Semilla para reproducibilidad
set.seed(123)

cat("\nCreando particiones de entrenamiento y prueba:\n")
# Crear índices para división (70% entrenamiento, 30% prueba)
train_index <- createDataPartition(iris$Species, p = 0.7, list = FALSE)

# Crear conjuntos de entrenamiento y prueba
train_data <- iris[train_index, ]
test_data <- iris[-train_index, ]

# Verificar tamaños
cat("Dimensiones del conjunto de entrenamiento:\n")
print(dim(train_data))
cat("Dimensiones del conjunto de prueba:\n")
print(dim(test_data))
```

## 4. Entrenamiento del Modelo Naive Bayes

Utilizamos la función `naiveBayes` del paquete `e1071`. La sintaxis `Species ~ .` le indica a R que queremos predecir la especie utilizando todas las demás columnas disponibles en los datos de entrenamiento.

```{r entrenamiento}
cat("\nEntrenando el modelo Naive Bayes...\n")
modelo_nb <- naiveBayes(Species ~ ., data = train_data)
```

## 5. Predicciones con los Datos de Prueba

Una vez entrenado, usamos el 30% de los datos que separamos previamente para ver qué tan bien predice el modelo.

```{r predicciones}
# Predecir con datos de prueba
predicciones <- predict(modelo_nb, test_data)

# Ver predicciones
cat("\nPredicciones generadas por el modelo:\n")
print(predicciones)

# Comparar con valores reales
cat("\nValores reales del dataset:\n")
print(test_data$Species)
```

## 6. Predecir Nuevas Observaciones y Probabilidades

Finalmente, podemos inventar datos de nuevas flores para ver cómo las clasificaría nuestro modelo. Además de la clase final, Naive Bayes nos permite ver los porcentajes de probabilidad que calculó para cada especie.

```{r nuevas_observaciones}
nuevos_datos <- data.frame(
  Sepal.Length = c(5.1, 6.7, 5.8),
  Sepal.Width = c(3.5, 3.0, 2.7),
  Petal.Length = c(1.4, 5.2, 4.2),
  Petal.Width = c(0.2, 2.3, 1.3)
)
cat("\nDatos nuevos a predecir:\n")
print(nuevos_datos)

# Predecir nuevas observaciones
nuevas_predicciones <- predict(modelo_nb, nuevos_datos)
cat("\nNuevas predicciones:\n")
print(nuevas_predicciones)

# También obtener probabilidades
cat("\nProbabilidades de las nuevas predicciones:\n")
probabilidades <- predict(modelo_nb, nuevos_datos, type = "raw")
print(probabilidades)
cat("\nFIN\n")
```